臺灣士林地方法院民事判決　　　　　　　　99年度訴字第89號
原　　　告　葉惠嫺
　　　　　　葉銀英
　　　　　　郭葉寶玉
　　　　　　葉惠慈
　　　　　　葉名山
　　　　　　葉山
　　　　　　葉惠雯
　　　　　　陳雲蘭
　　　　　　陳素蘭
　　　　　　陳伯賢
　　　　　　陳靜芳
　　　　　　陳威仁
　　　　　　陳香蘭
　　　　　　陳秀蘭
　　　　　　陳靜芬
共　　　同　吳榮達律師
訴訟代理人
複代理人　　李莉卿律師
被　　　告　葉大偉
兼訴訟代理　吳淑梅
人
上列當事人間請求返還不當得利事件，本院於民國100年8月24日
言詞辯論終結，判決如下：
    主  文
被告葉大偉應給付原告葉山新臺幣貳萬貳仟玖佰拾元。
原告其餘之訴駁回。
訴訟費用由被告葉大偉負擔二十分之一，餘由原告負擔。
本判決關於命被告葉大偉給付部分得假執行。
原告其餘假執行之聲請駁回。
    事實及理由
壹、程序部分：
一、原告葉銀英、郭葉寶玉住所固設於國外，原告葉惠慈亦於審
    理中有出境之事實，惟均已書面授權代理人為訴訟代理，有
    授權書（本院卷第57至59頁、66至69頁、140 頁）、內政部
    100 年3 月28日移署資處鈺字第1000044297號函（本院卷第
    141 至142 頁）、駐休士頓辦事處100 年5 月25日休士字第
    100265號函（本院卷第171 頁）等件在卷足察，堪認代理權
    的授與尚無欠缺，均屬合法代理，此核先敘明。
二、本件原告陳葉金治於起訴後之民國99年12月19日死亡，其繼
    承人為陳雲蘭、陳素蘭、陳伯賢、陳靜芳、陳威仁、陳香蘭
    、陳秀蘭、陳靜芬，有陳葉金治死亡證明書、除戶戶籍謄本
    及上開各繼承人之戶籍謄本在卷可稽（本院卷96頁、97頁、
    114-121 頁）。嗣經陳雲蘭、陳素蘭、陳伯賢、陳靜芳、陳
    威仁、陳香蘭、陳秀蘭、陳靜芬具狀聲明承受訴訟，核與民
    事訴訟法第175 條、第176 條規定相符，應予准許。
三、按訴狀送達後，原告不得將原訴變更或追加他訴，但請求之
    基礎事實同一者，不在此限，民事訴訟法第255條第1項第2
    款定有明文。本件原告起訴時請求：(一)被告應共同將如附表
    一所示金額返還原告；(二)被告應自起訴狀繕本送達翌日起至
    被告遷出坐落臺北市○○○路○ 段95-6號3 樓房屋（以下簡
    稱系爭建物部分）之日止，按月依附表二所示比例給付新臺
    幣（下同）8,000 元予原告。嗣於審理中變更聲明為：(一)被
    告應共同將如附表三所示金額返還予原告；(二)被告應給付原
    告葉山80,774元及自100 年3 月16日起至被告遷出坐落臺
    北市○○○路○ 段95-6號2 樓頂樓增建部分房屋之日止，按
    月給付原告葉山8,000 元。因原告請求之基礎事實同一，
    揆諸前開規定，應予准許，亦附此敘明。
貳、實體部分：
一、原告起訴主張略以：系爭建物部分為門牌號碼臺北市○○○
    路○ 段95-6號（以下簡稱主建物）三樓搭蓋未經保存登記建
    物，原為原告等人之被繼承人葉郭善所有，因葉郭善於95年
    3 月20日死亡，系爭建物之事實上處分權即應由原告及其他
    繼承人共同繼承，嗣並由原告葉山於99年5 月13日標取買
    受該事實上處分權。被告二人僅是其中一繼承人葉傳枝之兒
    子及媳婦，對於系爭建物部分並無繼承權，亦無使用權，竟
    自95年3 月20日起無權占用系爭建物迄今，因被告無權占用
    系爭建物部分，依社會通常觀念應獲有相當於租金之利益，
    致原告受有損害。為此，基於不當得利法律關係，聲明請求
    ：(一)被告應共同將如附表三所示金額返還原告；(二)被告應給
    付原告葉山80, 774 元及自100 年3 月16日起至被告遷出
    系爭建物部分之日止，按月給付原告葉山8,000 元；(三)願
    供擔保，請准宣告假執行。
二、被告則以：系爭建物部分為53年間所興建，無獨立出入口，
    進出均需經過主建物2 樓房屋，葉郭善於55年起即將系爭房
    屋贈與原告葉名山、原告葉山、被告葉大偉與訴外人葉霖
    ，被告係在葉郭善之允諾下居住使用系爭建物部分，已居住
    約40多年，期間均無人反對；且在依主建物共有人原告葉名
    山、原告葉山、被告葉大偉及訴外人葉霖於法院調解（以
    下簡稱法院調解）辦理分割後，被告即搬遷到主建物2 樓房
    屋，已無繼續使用系爭建物部分等語資為抗辯，並聲明：駁
    回原告之訴。
三、本院得心證之理由：原告主張系爭建物部分為坐落於主建物
    二樓平台上之建物，於葉郭善於95年3 月20日死亡後，係視
    為獨立之遺產，以變價方式分割，並由原告葉山於99年5
    月13日所買受，被告並非葉郭善之繼承人，卻自葉郭善死亡
    後，並未立即遷離系爭建物部分而繼續占有使用等情，為原
    告提出戶籍謄本1 紙（本院98年度士簡調字第719 號卷，以
    下簡稱調解卷第11頁）、遺產稅繳納證明書1 份（調解卷第
    12頁）、繼承系統表1 紙（調解卷第13頁）、建物登記簿1
    份（調解卷第34至39頁）、房屋稅繳款書3 紙（本院卷第28
    頁）、房屋稅轉帳繳納證明1 紙（本院卷第29頁）、房屋稅
    申報書（本院卷第31頁）、分割遺產判決暨確定證明書各1
    件（本院卷第36至41頁）等影本為證，被告對於葉郭善死亡
    後，迄97年7 月15日前仍占用系爭建物部分並不爭執，惟仍
    以前詞為辯。是本件之爭點在於：被告占用期間關於系爭建
    物部分是否有占用之權源？此可分就法院調解前後分別其法
    律關係，茲析述如下：
（一）法院調解前之法律關係
   1、按為物權之標的物者需具備獨立性，亦即一建築物之特定
      部分，需具備構造上及使用上之獨立性，始得為物權之客
      體。如欠缺使用上之獨立性，即應屬於依附於主建物之附
      屬建物；又所謂附屬建物，係指依附於原建築以助其效用
      而未具獨立性之次要建築而言，例如依附於原建築而增建
      之建物，缺乏構造上及使用上之獨立性（如由內部相通之
      頂樓或廚廁），或僅具構造上之獨立性，而無使用上之獨
      立性，並常助原建築之效用（如由外部進出之廚廁）等是
      。此類附屬建物依民法第811 條之規定，應由原建築所有
      人取得增建建物之所有權，原建築所有權範圍因而擴張，
      最高法院87年度台上字第1356號、100 年度台上字第4 號
      判決同其意旨，可資參照。又按對未登記之不動產肯認有
      事實上處分權，乃係實務上之便宜措施，事實上處分權究
      非所有權，最高法院95年度台上字第94號亦著有判決。此
      外，未經共有人協議分管之共有物，共有人對共有物之特
      定部分占用收益，須徵得他共有人全體之同意。如未經他
      共有人同意而就共有物之全部或一部任意占用收益，他共
      有人固得本於所有權請求除去其妨害或請求向全體共有人
      返還占用部分。然共有物分管契約，不以共有人明示之意
      思表示為限，共有人默示之意思表示，亦包括在內。惟所
      謂默示之意思表示，係指依共有人之舉動或其他情事，足
      以間接推知其效果意思者而言，最高法院87年度台上字第
      1359 號 判決同其意旨，亦可供參照。
   2、本件原告主張系爭建物部分具有獨立的事實上處分權，且
      自95年3 月20日葉郭善死亡後，已為繼承人所有，復因於
      99年5 月13日為原告葉山買受取得所有權，被告既非葉
      郭善的繼承人，則自95年3 月20日以後關於系爭建物部分
      之占有即為無權占有。被告固坦認其等非葉郭善之繼承人
      ，但仍以主建物部分被告葉大偉自56年間即與原告葉名山
      、原告葉山、葉霖為共有人，系爭建物部分葉郭善曾同
      意讓其等居住約40餘年等語置辯，並提出調解筆錄（本院
      卷第40至41頁）為證。
   （1）經查：系爭建物部分係搭建於主建物平台上無獨立出入
        門戶之附屬建物，為兩造所不爭執，並經本院於99 年8
        月6 日會同兩造至現場，系爭建物部分為主建物2樓 樓
        房（之上）再增建1 階層，且從正面及左側外觀看來，
        頂樓並沒有另外的樓梯可自行出入，為本院製有履勘筆
        錄在卷可稽（本院卷第77頁），堪足認定。是系爭建物
        部分並未具有使用的獨立性，參照前揭規定意旨，系爭
        建物部分並非所有權的標的，且非屬未經登記的獨立不
        動產，自無單獨的事實上處分權可言，因此原告主張系
        爭建物部分於葉郭善死亡後，事實上處分權為全體繼承
        人所取得，嗣後復由原告葉山所單獨取得云云，於法
        無據，並不足採。
   （2）又查：主建物所有權在被告葉大偉、原告葉名山、原告
        葉山、葉霖法院調解前為被告葉大偉、原告葉名山、
        原告葉山、葉霖之共有，且應有部分各占1/4 ，有主
        建物登記簿附卷足按（調解卷第36至39頁），並經本院
        調閱主建物異動索引（本院卷第190 頁）可資佐據。是
        調解前系爭建物部分為主建物之附屬建物，系爭建物部
        分亦應屬該共有之主建物所有權範圍擴張所及之部分，
        故亦屬被告葉大偉、原告葉名山、原告葉山、葉霖之
        共有。而被告間為夫妻關係，且已占用系爭建物部分達
        40 餘 年，期間其餘共有人均未爭執被告的使用等情，
        為被告陳述綦詳（調解卷第32頁、本院卷第43頁），原
        告並不爭執，亦堪可認定為真，則被告葉大偉基於其為
        共有人，且共有人間未另行訂定關於系爭建物部分分管
        約定，並已長時間和平占有使用系爭建物部分，被告吳
        淑梅亦為被告葉大偉之占有輔助人，則參照前揭判決意
        旨，其等之使用應認為已得到其他共有人同意分管系爭
        建物部分的默示意思表示。故被告關於系爭建物部分之
        使用，原屬有權占有，與葉郭善之死亡無涉，原告主張
        於葉郭善死亡後，因系爭建物部分的事實上處分權歸屬
        於繼承人，而被告均非繼承人，故為無權占有云云，自
        不足採。
（二）法院調解後之法律關係
   1、按稱區分所有建築物者，謂數人區分一建築物而各專有其
      一部，就專有部分有單獨所有權，並就該建築物及其附屬
      物之共同部分共有之建築物。前項專有部分，指區分所有
      建築物在構造上及使用上可獨立，且得單獨為所有權之標
      的者。共有部分，指區分所有建築物專有部分以外之其他
      部分及不屬於專有部分之附屬物，為民法第799 條第1 、
      2 項所明定。又區分所有建物既可區分為專有部分與共有
      部分，則該建物附屬建物的所有權屬自應視其增建於建物
      何部分而定之，如增建於專有部分，而與專有部分合為一
      體者，自應認專有部分之所有權擴及於附屬增建部分，如
      增建於共有部分，且無獨立的構造上及使用上獨立性者，
      則應同為共有部分。本件系爭建物部分於97年5 月27日經
      被告葉大偉、葉霖與原告葉名山、原告葉山進行法院調
      解，約定主建物一樓部分歸原告葉山、原告葉名山共有
      、二樓部分則歸屬被告葉大偉、葉霖共有，嗣並完成建物
      登記，有調解筆錄（調解卷第40頁）、建物登記謄本（本
      院卷第26、27頁）附卷可按，原告葉山、原告葉名山、
      被告葉大偉、葉霖形式上固為共有物之分割，實質上僅是
      將一、二樓區分各別可供作為單獨所有權標的之部分，參
      照前揭規定意旨，主建物部分經該次調解後，成為區分所
      有建物。又系爭建物部分搭建於主建物屋頂平台之上，業
      經本院勘驗確認，已如前述，而主建物屋頂平台，應屬維
      護建築之安全與外觀，性質上不許分割而獨立為區分所有
      之客體，應由全體住戶共同使用，自係整棟主建物之共有
      部分，系爭建物部分既附屬於該屋頂平台，且無法獨立使
      用，應屬區分所有建物之共有部分，即應為被告葉大偉、
      葉霖與原告葉名山、原告葉山所共有。
   2、按對於物有事實上管領之力者，為占有人，民法第940 條
      定有明文。而占有僅占有人對於物有事實上管領力為已足
      ，不以其物放置於一定處所，或標示為何人占有為生效條
      件，最高法院53年度台上字第861 號著有判例。次按民法
      第818 條固規定：各共有人按其應有部分，對於共有物之
      全部，有使用、收益之權。倘共有人就共有物已為分管之
      約定，各共有人僅能就各自分管部分為使用、收益，否則
      即屬逾越使用範圍，未經他共有人同意而就共有物之一部
      為任意之無權占用。本件原告主張於原告葉山買受系爭
      建物部分後，原告葉山得就買受後被告之無權占有系爭
      建物部分請求相當於租金之損害，被告則以原告葉山、
      原告葉名山、被告葉大偉、葉霖於法院調解後即已搬離等
      語為辯。原告則否認被告業已搬離之事實。
   （1）經查：系爭建物部分因視為獨立之財產，連同葉郭善其
        他遺產，由陳葉金治暨原告葉惠嫺、葉銀英、郭葉寶玉
        、葉惠慈、葉名山、葉山、葉惠雯對被告之父葉傳枝
        聲請本院分割遺產，被告並為葉傳枝之訴訟代理人，經
        本院於98年4 月17日准予將系爭建物部分變價分割，嗣
        由原告葉山所買受，有原告所提出本院98年度司執字
        第45639 號執行事件不動產權利移轉證書在卷可按（本
        院卷第136 頁），被告對於系爭建物部分已由原告葉
        山所標買亦不爭執（本院卷第56頁），復有本院97年度
        家訴字第17號判決在卷可參（本院卷第42至48頁），並
        經本院調閱該卷宗核閱屬實，亦堪足認定。是系爭建物
        部分於該判決確定後，應認參與該訴訟之原告葉山、
        原告葉名山、被告葉大偉，均業已承認系爭建物部分應
        歸屬於嗣後買受系爭建物部分之人所使用，且被告一再
        辯稱已遷離系爭建物部分，亦顯知悉於判決後並無續行
        使用系爭建物部分之權限，亦可推知被告葉大偉已知無
        分管使用之權，而依民法第820 條第1 項規定：「共有
        物之管理，除契約另有約定外，應以共有人過半數及其
        應有部分合計過半數之同意行之」，系爭建物部分之分
        管不待另共有人葉霖之同意，應由最後買受之人即原告
        葉山所管理使用，始為適法。
   （2）又查：系爭建物部分目前仍由被告支配，原告葉山關
        於系爭建物部分無法占有使用乙節，為原告分別陳稱：
        系爭建物部分於聲請強制執行後，98年10月29日現場執
        行時，被告仍在現場等語（調解卷第29頁）；於98年12
        月29日執行法院現場履勘，被告尚有物品在系爭建物部
        分等語（本院卷第20頁背面）有關被告仍支配使用系爭
        建物部分之事實。本院於履勘時，亦為二樓屋主所阻無
        法進入系爭建物部分履勘，並經記明於履勘筆錄明確（
        本院卷第77頁）。因二樓屋主即為被告葉大偉與葉霖，
        二樓部分被告葉大偉既有支配之權，於法院履勘時，復
        明知到場之人均為履勘之目的通行二樓，無可能有侵入
        二樓破壞所有物之虞，卻仍阻止履勘系爭建物部分之作
        業，足見並非基於二樓之維護而阻止履勘人員之進入，
        反是因足以決定進入系爭建物部分之人而對於系爭建物
        部分仍存留有事實上管領力。被告所辯業已遷離云云，
        縱然屬實，因依上揭規定意旨，被告葉大偉對系爭建物
        部分仍有事實上管領力，依然屬對系爭建物部分之占有
        ，且該占有係屬違反自原告葉山買受後所生之分管約
        定，而為無權占有，所辯自不足採。至被告吳淑梅為被
        告葉大偉之配偶，其占有應係為被告葉大偉占有，為占
        有輔助人，而非占有人，自非無權占有，原告主張被告
        吳淑梅亦為無權占有云云，則屬無據，並不足採。
（三）相當於租金之損害請求
      按共有人無權占用他共有人應分管之部分，通常可享有相
      當於租金之不當得利，有權分管之共有人自得請求占用人
      返還。原告以被告均無權占用系爭建物部分，請求相當於
      租金之不利益。查：本件既已由原告葉山、原告葉名山
      、被告葉大偉合意系爭建物部分由最後變價取得使用利益
      之人占用系爭建物部分，已如上述，是被告葉大偉無權占
      用之始期應自原告葉山買受系爭建物部分之時即99年5
      月13日起算，而無權占用之終期，依民法第944 條第2 項
      規定：「經證明前後兩時為占有者，推定前後兩時之間，
      繼續占有」，則法院因履勘無法進入系爭建物部分時即99
      年8 月6 日，應得確認被告葉大偉仍對系爭建物部分具有
      事實上管領力時，故應以該日為無權占用期間之終期。次
      查：系爭建物部分曾經出租與他人使用，近三年來租金市
      價為每月8,000 元，為原告提出另案本院98年度訴字第75
      4 號言詞辯論筆錄記載被告葉大偉所述：「出租的部分因
      為是違建一開始的三年為每月3,000 塊、後來的五年是每
      月5,000 元，後來的三年是每月8,000 元」等語為據（本
      院卷第12頁），被告亦不爭執。又參酌系爭建物部分，係
      位於延平北路2 段之不知名巷內，1 樓面臨之通路約有3
      米寬，汽車無法進入，1 樓步行至延平北路約1 分鐘，交
      通並不便利，但延平北路的交通則甚為繁忙，亦經本院履
      勘記明筆錄詳實可稽（本院卷第77頁）。是原告依每月
      8,000 元做為相當於租金之不當得利的計算基準，符合當
      地市況，尚屬合理，堪足為憑。因此原告葉山得主張請
      求被告葉大偉給付之相當於租金之不當得利應為22,933元
      【計算式為：8000÷30×《（31－12）＋30＋31＋6 》=
      22,933（元以下四捨五入）】，洵為適當，應足採憑。逾
      此部分之請求，尚屬無據，即無可取。
四、綜上所述，被告葉大偉於原告葉山應分管使用系爭建物部
    分期間有無權占用之事實，是原告葉山基於不當得利請求
    法律關係，聲明請求被告葉大偉應給付原告葉山22,933元
    ，洵屬有據，應予准許，逾此部分之請求，為無理由，應予
    駁回。
五、本件所命被告給付之金額未逾500,000 元，本院應依職權宣
    告假執行。原告其餘假執行之聲請，因訴之駁回而失所依附
    ，不予准許，應併予駁回。
六、本件事證已臻明確，兩造其餘攻擊防禦方法及證據，核與判
    決結果不生影響，爰不一一論列，併此敘明。
七、據上論結，本件原告之訴為一部有理由、一部無理由，依民
    事訴訟法第79條、第389 條第1 項第5 款，判決如主文。
中    華    民    國   100    年    9     月    14    日
                  民事第一庭  法  官  古振暉
以上正本係照原本作成。
如對本判決上訴須於判決送達後 20 日內向本院提出上訴狀。如
委任律師提起上訴者，應一併繳納上訴審裁判費。
中    華    民    國   100    年    9     月    14    日
                              書記官  林郁菁
附表一：
  ┌──┬──────┬──────┬─────┐
  │編號│姓      名  │應  繼   分 │應受返還金│
  │    │            │            │額        │
  ├──┼──────┼──────┼─────┤
  │1   │陳葉金治    │1/5         │68,907元  │
  ├──┼──────┼──────┼─────┤
  │2   │葉銀英      │1/5         │68,907元  │
  ├──┼──────┼──────┼─────┤
  │3   │郭葉寶玉    │1/5         │68,907元  │
  ├──┼──────┼──────┼─────┤
  │4   │葉惠慈      │1/25        │13,781元  │
  ├──┼──────┼──────┼─────┤
  │5   │葉名山      │1/25        │13,781元  │
  ├──┼──────┼──────┼─────┤
  │6   │葉山      │1/25        │13,781元  │
  ├──┼──────┼──────┼─────┤
  │7   │葉惠雯      │1/25        │13,781元  │
  ├──┼──────┼──────┼─────┤
  │8   │葉惠嫺      │1/25        │13,781元  │
  └──┴──────┴──────┴─────┘
附表二：
  ┌──┬──────┬──────┐
  │編號│姓      名  │應  繼   分 │
  │    │            │            │
  ├──┼──────┼──────┤
  │1   │陳葉金治    │1/5         │
  ├──┼──────┼──────┤
  │2   │葉銀英      │1/5         │
  ├──┼──────┼──────┤
  │3   │郭葉寶玉    │1/5         │
  ├──┼──────┼──────┤
  │4   │葉惠慈      │1/25        │
  ├──┼──────┼──────┤
  │5   │葉名山      │1/25        │
  ├──┼──────┼──────┤
  │6   │葉山      │1/25        │
  ├──┼──────┼──────┤
  │7   │葉惠雯      │1/25        │
  ├──┼──────┼──────┤
  │8   │葉惠嫺      │1/25        │
  └──┴──────┴──────┘
附表三：
  ┌──┬──────┬──────┬─────┐
  │編號│姓      名  │應  繼   分 │應受返還金│
  │    │            │            │額        │
  ├──┼──────┼──────┼─────┤
  │1   │陳雲蘭、陳素│1/5         │79,587元  │
  │    │蘭、陳香蘭、│            │          │
  │    │陳秀蘭、陳伯│            │          │
  │    │賢、陳靜芬、│            │          │
  │    │陳靜芳、陳威│            │          │
  │    │仁          │            │          │
  ├──┼──────┼──────┼─────┤
  │2   │葉銀英      │1/5         │79,587元  │
  ├──┼──────┼──────┼─────┤
  │3   │郭葉寶玉    │1/5         │79,587元  │
  ├──┼──────┼──────┼─────┤
  │4   │葉惠慈      │1/25        │15,917元  │
  ├──┼──────┼──────┼─────┤
  │5   │葉名山      │1/25        │15,917元  │
  ├──┼──────┼──────┼─────┤
  │6   │葉山      │1/25        │15,917元  │
  ├──┼──────┼──────┼─────┤
  │7   │葉惠雯      │1/25        │15,917元  │
  ├──┼──────┼──────┼─────┤
  │8   │葉惠嫺      │1/25        │15,917元  │
  └──┴──────┴──────┴─────┘